【裁判字號】    95,交上易,549
【裁判日期】    951207
【裁判案由】    過失致死
【裁判全文】
臺灣高等法院臺南分院刑事判決       95年度交上易字第549號
上  訴  人  臺灣臺南地方法院檢察署檢察官
被      告  丁○○
上列上訴人因被告過失致死案件，不服臺灣台南地方法院95年度
交訴字第121號中華民國95年8月8日第一審判決（起訴案號：臺
灣台南地方法院檢察署94年度偵續字第104號），提起上訴，本
院判決如下：
    主  文
上訴駁回。
    理  由
一、公訴意旨略以：被告丁○○於民國93年5月21日晚上8時30分
    至40分左右，駕駛車牌號碼8439-GL號自用小客車，行經台
    南縣新營市○○路與公誠街之交岔路口時，原應注意汽車行
    進中，駕駛人應注意車前狀況，隨時採取必要安全措施，而
    依當時情形又無不能注意之情事，其竟疏於注意車前狀況即
    貿然前行。適有被害人王慶三駕駛車牌號碼OPL-372號重型
    機車，亦同時行經該路口。被告因有上開疏失，以致其所駕
    駛之小客車不慎撞及被害人所騎之機車，並造成被害人倒地
    後受有胸腹胯腿正面挫傷合併骨折等傷害。被害人經送醫救
    治後，延至同年6月1日下午2時30分左右，仍因多發性損傷
    合併內出血傷重不治死亡，因認被告涉有刑法第276條第1項
    之普通過失致人於死罪嫌。
二、按犯罪事實應依證據認定之，無證據不得認定其犯罪事實；
    又不能證明被告犯罪者，應諭知無罪之判決，刑事訴訟法第
    154條第2項及第301條第1項分別定有明文。次按，認定不利
    於被告之事實，須依積極證據，苟積極證據不足為不利於被
    告事實之認定時，即應為有利於被告之認定，更不必有何有
    利之證據；而事實之認定，應憑證據，如未能發現相當證據
    ，或證據不足以證明，自不能以推測或擬制之方法，為裁判
    基礎；而刑事訴訟上證明之資料，無論其為直接或間接證據
    ，均須達於通常一般之人均不致有所懷疑，而得確信其為真
    實之程度，始得據為有罪之認定，若其關於被告是否犯罪之
    證明未能達此程度，而有合理懷疑之存在，致使無從形成有
    罪之確信，根據「罪證有疑，利於被告」之證據法則，即不
    得遽為不利被告之認定，最高法院30年度上字第816號、40
    年度臺上字第86號及76年度臺上字第4986號亦分別著有判例
    可資參照。此外，刑事程序上認定犯罪事實存在之高度蓋然
    性必須「超越合理之懷疑」，使通常一般人均不致有所懷疑
    ，而得確信其真實方可，故刑事訴訟法上所謂認定犯罪事實
    之證據，係指足以認定被告確有犯罪行為之積極證據而言，
    而該項證據自須適合於被告犯罪事實之認定，始得採為斷罪
    之資料。
三、公訴人認被告丁○○涉有上開過失致人於死罪嫌，係以證人
    即於肇事現場附近開設補習班之己○○、與在現場附近開設
    機車行之乙○○分別於偵查中所為有關車禍發生後被害人王
    慶三及所騎機車倒地之情形等證詞，並參以被害人所騎之機
    車確係撞及被告所有之小客車而倒地，且被告所有之小客車
    於肇事後僅有凹痕，並無橫向之摩擦，進而推斷被害人所騎
    之機車應非撞及停放於路旁之車輛等情形，而認被害人應係
    騎機車行經上開交岔路口時，與被告所駕駛而於行駛中之小
    客車發生碰撞，始會發生本件車禍等為其主要論據。然被告
    丁○○則堅詞否認涉有上述犯行，辯稱：「其所有之前述小
    客車於本件車禍發生時，係停放在肇事地點路邊之停車格內
    ，而本件車禍之發生，係被害人酒後騎機車自己不慎撞及其
    正常停放之小客車，其係於聽見碰撞聲後，才出外查看，隨
    後並應被害人之要求而將被害人送往醫院救治」等語。
四、經查：
    （一）被告丁○○雖不否認於前述時、地，被害人王慶三所
          騎之機車曾與其所有之上開小客車發生碰撞，被害人
          並因此人、車倒地受傷，後來並因本件車禍而發生死
          亡之結果等事實，且有道路交通事故現場圖、道路交
          通事故調查報告表(一)、(二)各1份及事故地點及肇事車
          輛蒐證照片19張附卷可考；而被害人因本件車禍傷重
          不治死亡，除有奇美醫學中心93年6月1日診斷證明書
          1份存卷可參外，亦經臺灣臺南地方法院檢察署檢察
          官督同法醫師相驗屬實，並製有勘驗筆錄、驗斷書、
          相驗屍體證明書各1份在卷足憑，此部分之事實，應
          屬實在。
    （二）然而，證人即本件車禍發生當時於肇事現場對面之明
          日之星卡拉OK店內聽見撞擊聲而外出觀看之丙○○，
          則於原審審理時到庭具結證稱：「本件車禍發生前，
          其進入該卡拉OK店內消費，當時被告丁○○在櫃臺裡
          面，後來就發生撞擊聲，撞擊瞬間被告好像在跟客人
          說話，被告則跟第一批外出察看的人一同出去，其亦
          走到門口看，而被告則走到對面看，其隨即發現一輛
          機車倒地，一位阿伯（即被害人王慶三）坐在地上，
          其亦看見一輛小客車凹一個大洞，小客車則是停在水
          銀燈下之路邊」等語（見原審卷95年7月25日審判筆
          錄第54頁至第61頁）。此參以證人丙○○與被告間，
          不僅未有任何親屬或朋友等特殊關係，而僅係被告所
          經營之明日之星卡拉OK店之顧客而已，衡情證人應無
          虛構事實以迴護被告之理。且就證人前述所言：「撞
          擊瞬間被告好像在跟客人說話，被告隨後跟第一批外
          出察看的人一同出去，其亦跟著走到門口看」等情，
          以及其所證述：卡拉OK店門口距離被告之車輛及機車
          之距離，約為法庭內自訴人席至審判長後方之牆壁（
          經原審當庭丈量約7公尺左右）等現場相對位置以觀
          ，證人丙○○對於本件車禍發生當時之各項情節，亦
          應無誤看或誤為判斷之可能。嗣證人丙○○於本院審
          理時亦為相同之證述。而其到庭具結作證，係以刑事
          責任擔保其證言之真實性，故證人丙○○之上開證述
          內容，經核尚無不可採信之處。因之，被告於本件車
          禍發生當時，並未駕駛其所有之上述小客車在道路上
          行駛，而係將小客車停放於其所經營卡拉OK店對面路
          旁一節，應可認定。
    （三）其次，證人即本件車禍發生當時與被告丁○○一同聊
          天之戊○○亦於偵查中具結證稱：「當時被告坐在其
          身旁與其一同聊天，其聽到撞擊聲出去便看到被害人
          王慶三坐在地上，機車倒在旁邊，當時被害人意識清
          醒，還告知渠等其有喝酒，不要報警」等情（見93年
          8月18日偵訊筆錄；詳見相驗卷第73頁），又證人陳
          志煌於本院審理時復證稱：「聽到撞擊聲後，我跑出
          去看，看到被害人倒在地上，我走過去，被害人爬起
          ，我要替他叫救護車，他不要，他說他有喝酒，叫我
          不要報案，他說他自己去撞他人」、「車禍發生時，
          他（指被告）在卡拉OK店裡面，當時我不知道車主是
          被告，被告是卡拉OK店的老闆，他先出去，我跟著出
          去」各等語。是證人戊○○於偵查中及本院審理時所
          證述之上述內容，與前開證人丙○○所證稱之情節，
          經核均大致符合，且其於偵查中及本院審理時具結作
          證，亦係以刑事責任擔保其證言之真實性，故證人陳
          志煌證述之內容，亦應無不可採信之道理。又被告係
          卡拉OK店之老闆，其於晚間將其所有小客車停放於其
          所經營卡拉OK店對面之路旁，亦不違背常理。從而，
          本件車禍發生當時，被告所有之前開小客車應係停放
          於路旁，被告亦應係在肇事現場對面之卡拉OK店內與
          客人聊天，而非如公訴人所指被告係駕駛前述小客車
          與被害人所騎之機車發生碰撞以致肇事等情。
    （四）另被害人王慶三於本件車禍發生後經送醫救治時，被
          害人之子甲○○曾在營新醫院內，與被告丁○○就本
          件交通事故簽立和解書1份，且該和解書內容有：「
          王慶三所騎機車山葉OTL-372（OPL-372之誤）擦撞陳
          永哲所駕福特天王星8439-GL，經雙方同意由王慶三
          先生賠償擦撞損失，並經丁○○先生同意無異。」等
          語（詳見相驗卷宗第77頁），而被害人經送至台南縣
          新營市營新醫院救治時，其意識狀態仍屬清楚（clea
          r）、呼吸道暢通、呼吸型態正常及脈搏正常等情，
          亦有該醫院93年6月16日九十三營新發字第084號函附
          之急診護理記錄1紙附卷可憑（詳見相驗卷宗第58頁
          ），足見被害人於營新醫院急診室接受醫治時，應尚
          可對本件車禍之發生過程予以相當陳述，而被害人之
          子甲○○於簽立上開和解書之前，亦應能詢問其父而
          獲知本件車禍發生之相關情節，故被害人之子甲○○
          如非業已徵詢其父之意後，豈有擅自任意與被告簽立
          該和解書，並表明由被害人賠償被告所有小客車之損
          害之理。基此，被告上開所辯：本件車禍之發生，係
          被害人騎機車不慎撞及其所有而停放於路旁之小客車
          所致等情，應非無據。此外，被害人經送醫急救時，
          營新醫院急診室之護理人員亦發現「病人（即被害人
          ）有喝酒情形」，亦據上開營新醫院93年6月16日九
          十三營新發字第084號函附之護理記錄1紙載明可考（
          見相驗卷宗第59頁），此亦可佐證被告所辯：被害人
          酒後駕車撞及其所有之小客車後，不願報警而請其送
          至醫院等情，應屬可能。從而，本件交通事故之發生
          ，應係被害人騎機車不慎撞及被害人所有而停放於路
          旁之小客車所引發，而非被告駕駛小客車於道路上行
          駛不慎與被害人所騎之機車發生碰撞所致。
    （五）被害人王慶三之子甲○○雖指稱：其之所以簽立該和
          解書，係因被告丁○○急著要與其和解，並因其父正
          急於救治所以才會簽下該和解書等語，然因被害人之
          子甲○○係海洋大學畢業，年紀已有五十多歲，從事
          紙杯製造販售生意亦已多年，並將所製造之紙杯賣給
          杜老爺公司等情，業據其以證人之身分於原審審理中
          具結證述屬實（見原審卷95年7月25日審判筆錄第52
          頁），足見被害人之子甲○○之智識程度甚高，商業
          經驗及社會歷練均深，故被害人甲○○於簽署該和解
          書前，應無不審慎閱讀該和解書內容，並詳細詢問其
          父即被害人有關本件車禍發生之詳細過程之道理，故
          被害人之子甲○○對於該和解書之內容及意義，實難
          推稱毫無所悉。又被害人經送至台南縣新營市營新醫
          院救治時，其意識狀態仍屬清楚（clear）、呼吸道
          暢通、呼吸型態正常及脈搏正常，經查亦無必須立即
          積極搶救被害人之急迫情形，何況當時被害人縱有立
          即積極搶救之必要情形，則證人即被害人之子甲○○
          亦應知可待搶救過後，再另行與被告洽商和解事宜，
          而無隨即任意與被告簽立和解書之道理，另被告於人
          群眾多而屬公共場所之醫院急診室內，亦難想像可以
          公然強迫他人立即簽下和解書，故證人即被害人之子
          甲○○所稱：其父正急於救治所以才會簽下該和解書
          等情，經核尚難認與事實相符。據此，可知該和解書
          應係被害人之子甲○○，在詳細詢問其父並瞭解和解
          內容以後才加以簽署，而該和解書內容亦確可佐證，
          被告前述所辯之情節，應屬可採。至於該和解書內容
          雖有：「王慶三所騎機車山葉OT L-372（OPL-372之
          誤）擦撞丁○○所『駕』福特天王星8439-GL……」
          等語，然該文內之『駕』字，經核應僅係表示該小客
          車係被告所使用，並非當然表示於本件車禍發生當時
          ，該小客車即係被告所駕駛並行駛於道路上，故該和
          解書內之簡略用語，經核亦不足以佐證本件車禍發生
          時，被告確係駕駛其所有之前述小客車於道路上行駛
          ，併此敘明。
    （六）證人即於事故現場附近開設補習班之己○○於偵訊時
          雖曾證稱：機車當時已倒在公誠街與新進路之交岔路
          口，相驗卷第20頁下方照片停放機車處就是我目擊機
          車倒地之位置等語（即新進路1段西側，靠近該路段
          232號明日之星卡拉OK店轉角處；93年11月16日偵訊
          筆錄參照；詳見93年度偵字第9119號偵查卷第67頁）
          ，而可知悉本件車禍發生後，被害人王慶三所騎之機
          車，係倒在新進路1段西側靠近該路段232號明日之星
          卡拉OK店轉角處附近，即肇事地點之對向車道處。然
          其於同次偵訊中則已先證稱：其聽到撞擊聲，透過窗
          戶看，看到一個人躺在馬路中央，其距離事故現場約
          50至100公尺，其開設之補習班在路口，事故現場在
          斜對面路口等情。又其於偵查中亦再次證述：其出來
          看時，已經很多人圍在那個躺的人那裡，機車騎士並
          不是靠路邊，是在雙黃線的東側路中間，但是否靠近
          雙黃線其則不確定等語，且其當庭畫出之現場簡圖中
          ，亦可發現倒地之人確實位於新進路1段東側，即明
          日之星卡拉OK店對面之車道內（見94年度偵續字第10
          4號偵查卷宗第27、28、30頁），足見被害人於車禍
          發生後之倒地位置，則是在新進路1段東側南往北車
          道上，即明日之星卡拉OK店對面處，此與前述證人張
          瑛茹之證述內容，經核並無不同。另證人己○○於93
          年10月4日警詢時則已證稱：其並未看見車禍發生過
          程，是聽到撞擊聲始出外查看，其看見1個男子倒地
          ，身旁有一部機車倒地，另外1部小客車停在路旁等
          情（同上開偵查卷第21頁參照），嗣於本院審理時亦
          證稱伊並未看到被害人與何人撞擊等語，可見證人黃
          志傑外出查看時，並未發現小客車是在行駛中與被害
          人所騎之機車發生擦撞之任何跡象，故證人己○○之
          相關證述內容，經核實無從據以認定本件車禍之發生
          ，係被告丁○○駕駛小客車於行駛中與被害人所騎之
          機車發生碰撞所致。
    （七）另證人即於事故現場附近開設機車行之乙○○於偵訊
          時雖曾證稱：其係聽到撞擊聲，所以跑出來看，看到
          1台轎車從新進路南往北方向已經左轉至公誠街方向
          車頭朝西，並有人走下來將機車騎士抱到車上再開走
          等語（見相驗卷第80頁），然其於同次偵訊中則亦證
          稱：其開設之機車行，離肇事地點約5、6間房屋之遠
          ，其只探頭看1分鐘，轎車的顏色、廠牌在晚間我看
          不清楚，無法分辨，我也忘記是較暗或較亮的車等情
          （見相驗卷第80、81頁），足見證人乙○○觀察本件
          車禍現場之時間非長，而其所在之位置距離肇事現場
          非近，故其所述內容是否與事實全然相符，即非無疑
          。何況被告丁○○於本件交通事故發生後，亦確實曾
          將被害人王慶三扶上其所有之上開小客車並駕車前往
          醫院，故證人乙○○所見者，或係被告外出查看後而
          應被害人之要求將其送醫救治之情形，另證人乙○○
          亦未親眼目睹本件車禍事發過程，故其證述內容亦難
          據以推論本件車禍之發生，即係被告駕駛小客車並於
          行駛中與被害人所騎之機車發生碰撞所致。此外，證
          人己○○及乙○○2人對於渠等聽見撞擊聲而外出查
          看的時間，雖均證稱：係幾秒鐘（2、3秒或3至5秒）
          內，然因此項時間之長短，僅係證人各自主觀之認知
          ，並非真正計時所得，故亦難認證人外出所見現場情
          形，確均係渠等聽聞撞擊聲後極短時間內所目睹之景
          象，故公訴人以此推斷證人戊○○所述之內容應與事
          實不符，而本件車禍發生時，被告則應係駕駛小客車
          於道路上行駛等情，即非適當。
    （八）另公訴人以被告丁○○所有之前述小客車於肇事後，
          僅有撞擊後之凹陷，並無橫向拖痕，而認被害人王慶
          三所騎之機車與被告所有之上述小客車間，應僅有「
          點」之接觸，而無「面」之摩擦，進而推論被害人應
          會在撞擊後脫離機車，倒地位置亦應距小客車不遠，
          而無倒臥在該路段雙黃線東側路中央之可能，另機車
          亦會隨即因失去動力而倒地，而無倒在對向之新進路
          1段232號北方處之車道，然因車輛發生碰撞時，駕駛
          人亦同時會有各種不同之反應，故縱然本件被害人之
          機車僅係與被告所有之小客車發生「點」的碰撞，則
          因撞擊時之方向及撞擊之部位，與被害人碰撞後的即
          時反應為何，隨後所採取的操控措施為何，均會嚴重
          影響被害人及其所騎機車之最後倒地位置，故本件車
          禍發生後，上開證人所證述有關被害人倒地之位置及
          機車停止之處所，雖均非緊鄰被告所有之小客車，然
          此等情形，經核皆非不可能之事，故公訴人尚難僅以
          小客車之凹陷情形，而遽然推定被害人係於騎機車行
          駛時，遭被告所駕駛而於行進間之小客車所撞及。
    （九）末查，本件車禍於偵查中經送台灣省台南區車輛行車
          事故鑑定委員會鑑定結果，雖認為被告丁○○駕駛小
          客車，行經無號誌肇事岔路口，轉彎車未讓直行車先
          行，為肇事主因等語，有該委員會94年2月2日南鑑字
          第0945900413號函附之鑑定意見書1份在卷可憑，然
          經送覆議結果，認本案因(1)重機車駕駛人王君業已死
          亡，僅有自小客車駕駛人陳君一方之供詞。(2)缺乏肇
          事現場圖、兩車相對車損比對情形等跡證可資研判，
          至肇事實情不明，未便遽予覆議，亦有台灣省車輛行
          車事故覆議鑑定委員會94年5月4日府覆議字09401002
          18號函附之鑑定意見書1份存卷可憑，且本件車禍發
          生時被告所有之前述小客車，應係停放於路旁，被告
          實際上應未駕駛該小客車於道路上行駛，已如前述，
          因此應無台灣省台南區車輛行車事故鑑定委員會所認
          定之轉彎車未讓直行車先行之情事。故該鑑定結果應
          難認為合理，自不能以此而為被告不利之認定。
五、綜上所述，本件被告丁○○於本件車禍發生時，應未駕駛其
    所有之上開小客車於道路上行駛，而被害人王慶三則係自行
    駕車不慎撞及停放於路旁之小客車，可知本件交通事故之發
    生，應係被害人騎機車疏未注意車前狀況而撞及路旁停放之
    車輛所致。且公訴人所提出之各項證明資料，亦無法達於通
    常一般之人均不致有所懷疑，而得確信本件車禍係被告駕駛
    小客車於道路上行駛時，與被害人所騎之機車發生擦撞所致
    為真實之程度，故本院尚難遽為不利被告之認定。另本件經
    查亦未發現被告有何違規停車之情事，故亦不能僅因被害人
    所騎機車曾與被告所有之小客車發生碰撞，即以推測或擬制
    之方法，遽認被告確有前開過失致人於死之犯行。此外，本
    院復查無其他積極證據，足認被告涉有公訴人所指之犯行，
    是本件尚不能證明被告犯罪，因此原審以不能證明被告犯罪
    而諭知無罪之判決，核無不合，檢察官上訴意旨，仍就原審
    已詳細說明之事項，任意指摘為不當，非有理由，應予駁回
    。
據上論結，應依刑事訴訟法第368條，判決如主文。
本案經檢察官謝錫和到庭執行職務。
中    華    民    國    95    年    12    月    7     日
                  刑事第四庭    審判長法  官  吳志誠
                                      法  官  陳珍如
                                      法  官  林勝木
以上正本證明與原本無異。
不得上訴。
                                      書記官  吳秋賢
中    華    民    國    95    年    12    月    7     日


司法院資訊處製作；財團法人民間司法改革基金會備份。
